【裁判字號】    98,家聲,25
【裁判日期】    980624
【裁判案由】    變更子女姓氏
【裁判全文】
臺灣苗栗地方法院民事裁定              98年度家聲字第25號
聲  請  人  乙○○
                      號
上列聲請人聲請變更姓氏事件，本院裁定如下：
    主  文
聲請人（民國○○○年○月○○○日生，身分證統一編號：Ｚ 0
000000000號）之姓氏准予變更為母姓「錢」。
程序費用由聲請人負擔。
    理  由
一、本件聲請意旨略以：聲請人之父日文貴已於97年間死亡，聲
    請人共有三兄弟，均從父姓。聲請人及聲請人之母均希望聲
    請人可改從母姓，以利照顧聲請人之母親及外公，並繼承母
    姓家族之香火及財產。聲請人之外公雖有養子，惟已過世，
    故外公亦企盼聲請人改姓以照顧其身體並處理其財產。聲請
    人之父生前亦曾與母親討論過聲請人改姓的問題，亦希望達
    成聲請人父親遺願。聲請人之家族均贊成聲請人改姓，聲請
    人如不改姓，恐違父母心願，亦無法為母姓親族傳承香火，
    聲請人將終身報憾，足認聲請人之姓氏對聲請人已有不利影
    響，為此依民法第1059條之規定，聲請變更姓氏為母姓「錢
    」等語。
二、按有下列各款情形之一，且有事實足認子女之姓氏對其有不
    利之影響時，父母之一方或子女得請求法院宣告變更子女之
    姓氏為父姓或母姓：一、父母離婚者。二、父母之一方或雙
    方死亡者。三、父母之一方或雙方生死不明滿三年者。四、
    父母之一方曾有或現有未盡扶養義務滿二年者，民法第1059
    條第5 項定有明文。姓氏屬姓名權而為人格權之一部分，具
    有社會人格之可辯識性，與身分安定及交易安全有關外，姓
    氏尚具有家族制度之表徵，故附予父母之選擇權，惟因應情
    勢變更，倘有事實足認子女之姓氏對其有不利之影響時，父
    母之一方或子女自得請求法院宣告變更子女之姓氏為父姓或
    母姓。
三、經查，聲請人主張其父日文貴已於97年間死亡，聲請人共有
    三兄弟，均從父姓。聲請人及聲請人之母均希望聲請人可改
    從母姓，以利照顧聲請人之母親及外公，並繼承母姓家族之
    香火及財產。聲請人之父生前亦曾與母親討論過聲請人改姓
    的問題，聲請人亦希望達成父親遺願之事實，業據其提出戶
    籍謄本為證，另證人即聲請人之母甲○○○到庭證稱：希望
    聲請人可以照顧我及我爸爸並繼承香火、供奉祖先。我爸爸
    現已86歲，僅有我一名女兒。我爸爸已經把繼承相關事項交
    給我，當時我跟先生也討論過聲請人改姓的問題，但先生生
    前身體不佳，故未即辦理聲請人改姓事宜，聲請人全家人均
    希望聲請人改姓等語明確。查聲請人之父親已死亡，母姓宗
    族尚有聲請人母親、外公待扶養，且聲請人母姓家族無人承
    繼香火，聲請人之家族均企盼聲請人改姓以了聲請人父親、
    母親及母姓家族成員之心願，聲請人亦有高度意願照顧母親
    、外公並傳承母姓香火，足認其對母親及母方家族有強烈認
    同感，亦願負擔扶養、承繼之責，而聲請人之父生前亦有此
    願，足徵聲請人認同並願意依附母姓家族。惟其原有人格權
    中表徵父方家族之父姓，與其人格中欲認同之母姓家族相牴
    觸，如聲請人從父姓而無法依其至親母親、外公、母親家族
    之殷切期望改從母姓，主觀上恐認其未能承繼母姓香火以盡
    孝道而終身報憾，此實不利聲請人日後身心健全發展，堪認
    父姓對其人格有不利之影響。從而，聲請人請求變更其姓氏
    為母姓「錢」，核與前揭法律規定尚無不合，應予准許，爰
    裁定如主文所示。
四、依非訟事件法第21條第1 項前段，裁定如主文。
中    華    民    國    98    年    6     月    24    日
                  家事庭法  官  曾明玉
以上正本係照原本作成。
如不服本裁定應於送達後10日內向本院提出抗告狀，並繳納抗告
費新臺幣1,000元。
                        書記官  楊思賢
中    華    民    國    98    年    6     月    24    日


司法院資訊處製作；財團法人民間司法改革基金會備份。
